臺灣板橋地方法院交通事件裁定       100年度交聲字第2979號
原處分機關  交通部公路總局臺北區監理所
異  議  人
即受處分人  張金鳳
上列異議人即受處分人因違反道路交通管理處罰條例案件，對於
交通部公路總局臺北區監理所於民國100 年8 月29日所為之處分
（原處分案號：北監自裁字第裁40-C00000000號）聲明異議，本
院裁定如下：
    主  文
原處分撤銷。
張金鳳不罰。
    理  由
一、原處分意旨略以：異議人所有車牌號碼3939-A8 號之自小客
    車，於民國100 年7 月3 日1 時8 分行經新北市萬里區台2
    線50.9公里處，因「駕駛人行車速度超過規定之最高時速60
    公里以上（處車主）」之違規行為，經警以新北市警交大字
    第C00000000 號舉發違反道路交通管理事件通知單（下稱舉
    發通知單）逕行舉發，原處分機關乃依道路交通管理處罰條
    例（下稱處罰條例）第43條第4 項之規定，於100 年8 月29
    日以北監自裁字第裁40-C00000000號違反道路交通管理事件
    裁決書（下稱裁決書），裁罰異議人吊扣汽車牌照3 個月，
    並於同日送達在案，惟異議人不服上開處分，遂於同日具狀
    聲明異議等情。
二、聲明異議意旨略以：於本件案發時、地，異議人所有車牌號
    碼3939-A8 號自小客車係交予案外人鄭賀展駕駛，固有上開
    違規行為而遭舉發，惟「汽車駕駛人」並非「汽車所有人」
    ，是異議人所遭裁處吊扣汽車牌照3 個月之處分即屬不當，
    爰依法聲明異議，請求撤銷原處分等語。
三、本院得心證之理由：
(一)異議人張金鳳所有車牌號碼3939-A8 號之自小客車，於前揭
    時、地有行車速度超過規定之最高時速60公里以上之違規行
    為，遭原舉發機關經雷達測速後拍照存證而掣單逕行舉發，
    有卷附舉發通知單影本1 紙、採證照片1 幀在卷可稽；然查
    ，本件異議人陳稱案發時該車係交予案外人鄭賀展駕駛，異
    議人並非駕駛人等情，核與證人鄭賀展於本院審理時證稱：
    異議人是我乾媽，我平常都會向異議人借車，本件案發時是
    我開車，我有駕車經過上開超速地點，為警舉發時確實是我
    駕駛等語相符（見卷附本院100 年9 月22日證人鄭賀展訊問
    筆錄）。是異議人所述，應堪採信，足認本件違規汽車之所
    有人與汽車駕駛人，並非同一人甚明。
(二)按違反行政法上義務之處罰，以行為時之法律或自治條例有
    明文規定者為限，行政罰法第4 條定有明文；是行政機關應
    依法律而為行政行為，就對人民自由權利所為之限制須有法
    律或經法律授權行政機關訂定之法規命令明文規定，始得為
    之，此為民主法治國家之基本原則，故對於違反社會性程度
    輕微之行為，處以罰鍰、沒入或其他種類行政罰，雖較諸對
    侵害國家、社會、個人法益等科以刑罰之行為情節輕微，惟
    本質上仍屬對於人民自由或權利之不利處分，其應適用處罰
    法定主義，仍無不同。為使行為人對其行為有所認識，進而
    擔負其在法律上應有之責任，自應以其違反行政法上義務行
    為時之法律或經法律授權行政機關訂定之法規命令有明文規
    定者為限（參看行政罰法第4 條立法理由）。
(三)依處罰條例第43條第1 項第2 款、第4 項前段規定：汽車駕
    駛人有第1 項第1 款、第2 款或前項行為者（按：本件應適
    用第2 款，即行車速度超過規定之最高時速60公里以上），
    處新臺幣6,000 元以上24,000元以下罰鍰，並當場禁止其駕
    駛，且吊扣該汽車牌照3 個月。參諸本條文前後連貫，並連
    接同條第1 項處罰汽車駕駛人罰鍰之規定，足見本條第4 項
    規定意旨係在處罰汽車駕駛人，立法者並無意規定在此種情
    形，即得將該處罰轉嫁予汽車所有人。再者，觀之處罰條例
    其他有關將處罰轉嫁予汽車所有人之規定，例如：第34條後
    段「如應歸責於汽車所有人者，得吊扣其汽車牌照3 個月。
    」、第35條第6 項「汽車所有人，明知汽車駕駛人有第1 項
    各款情形，而不予禁止駕駛者，依第1 項規定之罰鍰處罰，
    並吊扣該汽車牌照1 個月。」、第62條第5 項「第1 項及前
    項肇事逃逸案件，經通知汽車所有人到場說明，無故不到場
    說明，或不提供汽車駕駛人相關資料者，吊扣該汽車牌照1
    個月至3 個月。」，均有明定以汽車所有人未善盡查證、管
    理責任或不履行一定義務之可歸責於汽車所有人之事由，而
    上開第43條第1 項第2 款、第4 項前段之規定，並無規定汽
    車所有人之可歸責事由，顯見該條項之規定並非將處罰轉嫁
    予汽車所有人。準此，處罰條例第43條第4 項前段之規定，
    既僅明文處罰「汽車駕駛人」，且同條例亦無其他規定在此
    情形得對「汽車所有人」予以併罰，則依前引行政罰法第4
    條「處罰法定原則」，行政機關自不得逾越法律之規定，對
    「汽車所有人」為吊扣該汽車牌照3 個月之處分。申言之，
    原處分機關移送書意見認處罰條例第43條第4 項（移送書誤
    載為第43條第3 項）並未明文規定僅限制處分汽車駕駛人所
    屬之車輛牌照，而係針對駕駛人駕駛之車輛（即違規車輛）
    所有人明文規定為吊扣牌照對象云云，顯係誤會，尚非可採
    。
四、綜上所述，本件異議人既非違規之汽車駕駛人，原處分機關
    自不得以法律所無之規定，對異議人作成限制或剝奪其自由
    或權利之處分。從而，原處分機關以異議人為前揭車牌號碼
    車輛之汽車所有人，即依處罰條例第43條第4 項之規定，裁
    罰異議人吊扣汽車牌照3 個月之處分，即有未洽。是異議人
    提起本件聲明異議，為有理由，應由本院將原處分撤銷，諭
    知異議人不罰，以資適法。
五、據上論斷，應依道路交通管理處罰條例第87條第2 項，道路
    交通事件處理辦法第19條前段，裁定如主文。
中    華    民    國  100     年    9     月    29    日
                  刑事第七庭  法  官  蘇揚旭
上列正本證明與原本無異。
如不服本裁定，應於裁定送達後五日內敘明抗告理由，向本院提
出抗告狀。
                              書記官  李郁禎
中    華    民    國   100    年    9     月    30    日